【裁判字號】    99,易,331
【裁判日期】    991022
【裁判案由】    詐欺
【裁判全文】
臺灣雲林地方法院刑事判決               99年度易字第331號
公  訴  人  臺灣雲林地方法院檢察署檢察官
被      告  丁○○
上列被告因詐欺案件，經檢察官提起公訴（97年度偵字第5848號
），本院判決如下：
    主  文
丁○○無罪。
    理  由
一、公訴意旨略以：被告丁○○係麒立建設有限公司（下稱麒立
    公司）負責人，前於民國95年間因欠缺資金，向告訴人乙○○借款，兩人於95年3 月21日簽訂借款契約書，由丁○○提
    供其所有之雲林縣虎尾鎮○○段第350 之15地號土地及坐落
    其上之立德路107 號房屋（建號第924 號）（下稱系爭房地
    ），並於95年3 月22日設定第三順位抵押權予乙○○，因而
    借得新臺幣（下同）240 萬元。迨於97年5 月間，因丁○○
    仍積欠其他債權人債務，需錢孔急，竟意圖為自己不法之所
    有，向乙○○佯稱：將向銀行借款以清償乙○○之該筆債務
    ，惟需乙○○同意塗銷其第三順位抵押權方可獲得銀行貸款
    云云，乙○○不疑有他，陷於錯誤，遂同意塗銷，並將權狀
    交付丁○○，然丁○○並未向銀行貸款，反於97年5 月12日
    塗銷乙○○之第三順位抵押權後，於97年7 月15日將系爭房
    地過戶予王金寶（另為不起訴之處分），用以清償積欠王金
    寶之債務，致使乙○○喪失債權之擔保，迄今仍無法獲得清
    償，因認被告涉犯刑法第339 條第2 項之詐欺得利罪嫌。
二、按犯罪事實應依證據認定之，無證據不得認定犯罪事實。不
    能證明被告犯罪者，應諭知無罪之判決。刑事訴訟法第154
    條第2 項、第301 條第1 項分別定有明文。而事實之認定，
    應憑證據，如未能發現相當證據，或證據不足以證明，自不
    能以推測或擬制之方法，為裁判基礎，且認定犯罪事實所憑
    之證據，雖不以直接證據為限，間接證據亦包括在內，然而
    無論直接證據或間接證據，其為訴訟上之證明，須於通常一
    般之人均不致有所懷疑，而得確信其為真實之程度者，始得
    據為有罪之認定，倘其證明尚未達到此一程度，而有合理懷
    疑存在，無從使事實審法院得有罪之確信時，即應諭知被告
    無罪之判決。又告訴人之指訴，係以使被告判罪處刑為目的
    ，故多作不利於被告之陳述，自不得以其指訴為被告犯罪之
    唯一證據。最高法院84年度台上字第5368號判決意旨參照。
    另刑事訴訟法第161 條第1 項規定：檢察官就被告犯罪事實
    ，應負舉證責任，並指出證明之方法。因此，檢察官對於起
    訴之犯罪事實，應負提出證據及說服之實質舉證責任。倘其
    所提出之證據，不足為被告有罪之積極證明，或其指出證明
    之方法，無從說服法院以形成被告有罪之心證，基於無罪推
    定之原則，自應為被告無罪判決之諭知。另按刑法第339 條
    第1 項之詐欺取財罪，係以行為人於行為之初，即意圖為自
    己或第三人不法之所有，為其主觀構成要件。又債務人於債
    之關係成立後，如有債務不履行之情形，在一般社會經驗上
    ，其可能之原因甚多，縱令有遲延給付或不為給付之情形，
    茍無足以認定其在債之關係發生時即故意藉此詐財之積極證
    據，尚不得僅以其違反債信之客觀事態，推定債務人原有詐
    欺取財之不法所有意圖。最高法院92年度台上字第5284號判
    決意旨參照。
三、本件檢察官認定被告涉犯刑法第339 條第2 項詐欺得利之罪
    嫌，無非係以：被告於偵查中之自白、告訴人乙○○之指訴
    、借款契約書（見他卷第44頁）、雲林縣虎尾鎮○○段第35
    0 之15地號土地謄本（見他卷第114-115 頁）、虎尾鎮○○
    段第350 之15地號土地異動索引（見他卷第118-120 頁）、
    虎尾鎮○○段第924 建號建物（即虎尾鎮○○路107 號建物
    ）異動索引（見他卷第121-123 頁）為主要論據。而被告固
    坦承其為麒立公司之負責人，有於95年3 月21日向乙○○借
    款200 萬元，並提供系爭房地予其設定金額240 萬元之第三
    順位抵押權，嗣於97年5 月12日塗銷上開抵押權，並於同年
    7 月15日過戶予王金寶之事實，惟堅決否認有何詐欺得利之
    犯行，辯稱：伊於97年5 月間曾開立面額各為20萬元及182
    萬元之支票予告訴人，以清償之前借款所欠之本金及利息，
    並請求告訴人塗銷抵押權，經告訴人同意後，翌日隨即塗銷
    抵押權，於開立支票時，並未表示要向銀行借錢；另被告塗
    銷上開抵押權過後2 個月始移轉系爭房地之所有權，而非如
    檢察官所言立即移轉。
四、經查：
  一程序部分：
  (一)按被告以外之人於審判外之言詞或書面陳述，除法律有規定
    者外，不得作為證據。刑事訴訟法第159 條第1 項定有明文
    。告訴人乙○○之偵訊筆錄，屬被告以外之人於審判外之陳
    述，且無證據釋明其可信性及必要性，依上開刑事訴訟法第
    159 條第1 項之規定，不得作為證據。
  (二)又被告以外之人於審判外之陳述，雖不符刑事訴訟法第159
    條之1 至之4 等4 條規定，而經當事人於審判程序同意作為
    證據，法院審酌該陳述作成時之情況，認為適當者，亦得作
    為證據，同法第159 條之5 第1 項定有明文。經查：本判決
    後開引用各該被告以外之人於審判外之陳述，原則上均不得
    作為證據使用，惟被告在本院明示同意上開證據有證據能力
    （見本院卷第36頁反面至第37頁反面、第88頁反面），本院
    審酌上開證據製作時之情況，並無違法不當之情事，認為以
    之作為證據應屬適當，揆諸前開規定，應認該等供述證據例
    外具有證據能力。
  二實體部分：
  (一)被告對其為麒立公司之負責人，於95年3 月21日向乙○○借
    款200 萬元，並提供系爭房地予乙○○設定金額240 萬元之
    第三順位抵押權，嗣於97年5 月12日塗銷上開抵押權，再於
    同年7 月15日過戶予王金寶之事實，為被告所不否認，並有
    借款契約書、雲林縣虎尾地政事務所99年6 月22日虎地一字
    第0990003017號函所附之登記申請書、虎尾鎮○○段第350
    之15地號土地異動索引、虎尾鎮○○段第924 建號建物（即
    虎尾鎮○○路107 號建物）異動索引等件附卷可資佐證（見
    本院卷第19-34 頁、他卷第118-123 頁），此部分之事實，
    堪予認定。
  (二)被告於塗銷抵押權之時，確有開立支票：
    乙○○於97年5 月12日將麒立公司所簽發，面額分別為20萬
    元及182 萬元之支票，於其虎尾鎮農會之活儲帳戶託收，20
    萬元之支票於97年5 月30日兌現，182 萬元之支票則於97年
    7 月22日因麒立公司之支票存款帳戶存款不足而退票等情，
    業據證人乙○○之妻即甲○○○到庭證述屬實（見本院卷第
    114 頁反面至第115 頁），並有臺灣中小企業銀行虎尾分行
    99年7 月8 日虎企字第125 號函及所附之支票正、反面影本
    各1 張、退票理由單1 張、虎尾鎮農會99年8 月3 日虎農信
    字第0991000655號函及所附之支出傳票1 張、乙○○虎尾鎮
    農會活期儲蓄存款存摺內之代收票據明細表等件在卷足稽（
    見本院卷第69-72 頁、第93-94 頁、第130-131 頁）。則以
    上開第三順位抵押權塗銷之日期恰與上開支票託收之日相同
    ，該抵押權所擔保之借款債權200 萬元亦與支票面額總計20
    2 萬元相近等情觀之，被告所供於塗銷抵押權之時，確有開
    立支票之事實，應屬真實。
  (三)被告並無施用詐術之行為：
  證人乙○○於本院證稱：鍾素妹在他家，叫我把房子拿去塗
    銷，塗銷後要去銀行借錢還我（見本院卷第111 頁反面），
    然又證稱：借錢是張文江（被告之前夫）和我太太接觸，我
    就交代她處理就好，過程都是我太太去處理，（他開182 萬
    的票給你，是要做什麼？）他跟我太太接觸的，我都不知道
    （見本院卷第111 頁、第112 頁反面），參以乙○○之妻即
    證人甲○○○證稱：（答應塗銷是妳答應還是妳先生答應？
    ）是她叫我回去跟我先生講，我跟我先生講說，她說要去借
    錢來還我們，她叫我們先塗銷（見本院卷第119 頁），足證
    乙○○就本件塗銷之相關細節，乃聽聞甲○○○之轉述而來
    ，是本案被告是否成立詐欺罪行，仍應檢視證人甲○○○之
    證述是否真實可信而定。
  證人甲○○○於本院審理中證稱：被告跟我說抵押權先去塗
    銷，她要去銀行借錢出來還我，因為要好幾個月才會出來，
    所以才開支票給我，她開票給我只是要給我兜著（台語，意
    指擔保），她錢還我，票我才還給她（見本院卷第114 頁反
    面至第115 頁反面），然被告所簽發之支票如係僅供擔保之
    用，乙○○何需立即於97年5 月12日持至虎尾鎮農會託收？
    此託收之動作與證人所供稱簽發支票係為擔保乙節，已有矛
    盾之處。雖甲○○○就此係稱伊有去軋票，因為伊不認識字
    ，怕放太久會不見，會被別人撿走，是先軋進去，跳票才要
    領出來（見本院卷第115 頁反面、第116 頁），然被告所簽
    發之支票數額均不小，其中之一面額甚至高達182 萬元，就
    一般人而言，均會謹慎收藏，如何會有遺失之理？更何況如
    僅為擔保借款而簽發票據，於一般借款實務上，多會簽發本
    票，以於發票人財務發生狀況無法清償債務時，可持該本票
    直接聲請法院強制執行，以免除繁鎖之訴訟程序，然被告卻
    簽發支票以擔保借款，實有違事理。再者，如被告以向銀行
    借錢需好幾個月為藉口始簽發支票予乙○○，並要求其塗銷
    抵押權，則又為何支票之發票日分別訂於97年5 月30日及97
    年7 月21日？為何該面額20萬元之支票立即於97年5 月30日
    提示兌現？凡此客觀事實，均指明被告於塗銷抵押權之時簽
    發支票之用途，應在於清償對乙○○所負之借款債務。甲○○○前揭證述，既有前揭不合常理之處，實難據此即為不利
    於被告之認定。
  (四)被告並無不法所有之意圖：
  被告於塗銷系爭房地之第三順位抵押權後，立即於同日向虎
    尾地政事務所送件聲請設定抵押權予王金寶，王金寶並於是
    日再匯款285 萬元至麒立公司之上開支票存款帳戶，此有雲
    林縣虎尾地政事務所99年7 月2 日虎地一字第0990003253號
    函所附之登記申請書、臺灣中小企業銀行虎尾分行99年7 月
    8 日虎企字第125 號函所附之麒立公司支票帳戶交易明細在
    卷可證（見本院卷第55-63 頁、第75頁），足見被告於塗銷
    抵押權後，立即以系爭房地為擔保再向王金寶借款285 萬元
    ，而此285 萬元被告亦用於支付其上開支票存款帳戶之票款
    ，對於告訴人而言，其所收受之上開支票能否兌現，亦獲得
    更進一步之保障，此觀該面額20萬元之支票如期兌現可明，
    足證被告於塗銷抵押權之初確存還款之意，否則於塗銷抵押
    權再借得285 萬之際，被告大可立即捲款逃匿，又何須支付
    20萬元之票款？
  被告所擔任負責人之麒立公司於臺灣中小企業銀行虎尾分行
    所設立之支票存款帳戶（帳號00000000000 ），於97年5 月
    12日至97年6 月30日間均甚正常，每個交易日期均有多筆數
    十萬元甚至數百萬元之資金往來進出，期間被告本人亦存入
    共計421 萬元之款項以供支票兌現，至97年7 月1 日發生退
    票情事，於97年7 月18日始轉為拒絕往來帳戶，亦有上開分
    行99年7 月8 日以虎企字第125 號函所檢送之麒立公司支票
    帳戶交易明細在卷可證（見本院卷第69頁、第75-81 頁），
    足見麒立公司於97年5 月間仍正常運作，被告於97年5 月12
    日之時尚非已陷於無資力狀態，其於斯時對97年7 月間麒立
    公司將陷於週轉不靈或無償債能力、所簽發予告訴人之面額
    182 萬元支票屆期將無法兌現乙事能否預見，實有疑問。佐
    以上開帳戶曾於97年5 月28日發生退票情事，被告立即於翌
    日存入210 萬元，而乙○○所持有之面額20萬元支票亦於97
    年5 月30日順利獲得兌現，是被告如於商請告訴人塗銷抵押
    權之初即有不法所有之意圖，於97年5 月28日第一次退票時
    ，即無須再存入210 萬元以利該20萬元支票之兌現。據此，
    實難認定被告有不法所有之意圖甚明。
  本件借款之利息為年息20% ，每年利息為40萬元，至塗銷抵
    押權為止，被告均有如期給付利息，本金亦有返還20萬元等
    情，業據甲○○○證述明確（見本院卷第120 頁反面至第12
    1 頁），是計算至塗銷抵押權之日，告訴人至少已收取80萬
    元之利息，並已取得20萬元之本金，再加計日後所兌現20萬
    元之票款，告訴人至少已回收120 萬元。參以乙○○就系爭
    房地所享有者僅第三順位抵押權，縱未塗銷，然於被告日後
    就借款債務陷於給付不能之時，乙○○對於系爭房地究竟能
    否取償，亦值懷疑。
  系爭房地於97年5 月12日塗銷乙○○之第三順位抵押權後，
    雖於同日即送件聲請設定抵押權予王金寶，然卻遲至97年7
    月15日始移轉所有權予王金寶乙節，有系爭房地之異動索引
    附卷足佐（見他卷第119-120 頁），足見被告於97年7 月間
    無法償債之後，始將系爭房地之所有權移轉予王金寶，非塗
    銷乙○○之抵押權之際即有所圖。另觀之麒立公司上開帳戶
    之交易明細所示，王金寶於97年5 、6 月間，總共匯入1,67
    9 萬元至該帳戶，則被告於週轉不靈以後將系爭房地所有權
    移轉予王金寶以抵償債務，其來有自，實難據被告於塗銷抵
    押權2 個月後移轉所有權予他人，即認被告自始即有不法所
    有之意圖。
  (五)綜上所述，公訴人既未能舉證以證明被告於商請告訴人塗銷
    抵押權之初，有何施用詐術之行為及有何詐欺之不法意圖，
    實不得僅以其日後陷於給付不能之客觀事實，推定被告原有
    詐欺取財之不法所有意圖，揆諸上開說明，本件被告所為顯
    與詐欺取財罪之犯罪構成要件不符，而屬債務不履行之民事
    糾葛，灼然甚明。是本件公訴人所提出之證據，實不足為被
    告有罪之積極證明，無從說服本院以形成被告有罪之心證，
    依前開條文及判決意旨，自應為被告無罪判決之諭知。
據上論斷，應依刑事訴訟法第301 條第1 項，判決如主文。
本案經檢察官丙○○到庭執行職務。
中    華    民    國    99    年    10    月    22    日
                  刑事第四庭  審判長法  官  吳福森
                                    法  官  楊皓潔
                                    法  官  吳錦佳
以上正本證明與原本無異。
如不服本判決應於收受判決後10日內向本院提出上訴書狀，並應
敘述具體理由；其未敘述上訴理由者，應於上訴期間屆滿後20日
內向本院補提理由書（均須按他造當事人之人數附繕本）。「切
勿逕送上級法院」。
                                    書記官  謝璧卉
中    華    民    國    99    年    10    月    22    日

司法院資訊處製作；財團法人民間司法改革基金會備份。
